【裁判字號】    98,交聲,1571
【裁判日期】    990226
【裁判案由】    聲明異議
【裁判全文】
臺灣臺南地方法院交通事件裁定    98年度交聲字第1571號
移送機關    交通部公路總局嘉義區監理所麻豆監理站
異議人即
受處分人    甲○○
上列受處分人因違反道路交通管理處罰條例案件，對於交通部公
路總局嘉義區監理所麻豆監理站民國98年12月14日所為之裁決處
分（處分案號：麻監裁罰字第裁75-M00000000號），聲明異議，
本院裁定如下：
    主  文
原處分關於罰鍰新臺幣肆萬伍佰元部分撤銷。
其餘異議駁回。
    理  由
一、原處分意旨略以：異議人即受處分人甲○○（下稱異議人）
    經警製單舉發於民國98年6月20日15時20分許，酒後駕駛車
    號UN-5296號自用一般小客車，在台南縣善化鎮○○路與四
    維路口，不慎擦撞第三人周宸妤駕駛之SZ2-110號輕型機車
    ，並致周宸妤受有雙膝挫傷之傷害，惟異議人肇事後未經第
    三人周宸妤同意即駕駛上開車輛離去，嗣經臺南縣警察局善
    化分局（下稱舉發機關）員警於同日16時55分查獲，並測得
    其呼氣酒精濃度為每公升0.50毫克，顯已超過規定標準值每
    公升0.25毫克而以製單舉發。嗣經交通部公路總局嘉義區監
    理所麻豆監理站（下稱移送機關）以其違規事證明確，依道
    路交通管理處罰條例第35條第1項第1款、第62條第3項（原
    裁決書漏未記載第3項）、第4項、第24條第1項第2款（原裁
    決書漏未記載）等規定，合計裁處異議人罰鍰新臺幣（下同
    ）40,500元、吊銷駕駛執照、一年內禁考，並施以道路安全
    講習處分等語。
二、本件異議意旨略以：異議人對違規事實並不否認，惟認為該
    行為業經檢察官為緩起訴處分，本於一事不二罰原則，不應
    再科處罰鍰，爰聲明異議，請求撤銷罰鍰部分之處分等語。
三、本院之判斷：
  (一)按汽車駕駛人飲用酒類或其他類似物後其吐氣所含酒精濃度
    超過每公升0.25毫克或血液中酒精濃度超過百分之0.05以上
    者，不得駕車，道路交通安全規則第114條第2款定有明文。
    又按汽車駕駛人，駕駛汽車經測試檢定有酒精濃度超過規定
    標準者，處15,000元以上60,000元以下罰鍰，並當場移置保
    管其車輛及吊扣其駕駛執照1年；因而肇事致人死亡者，並
    吊銷其駕駛執照，並不得再考領；道路交通管理處罰條例第
    35條第1項第1款亦有明定。再按汽車駕駛人駕駛汽車肇事致
    人受傷或死亡者，應即採取救護措施及依規定處置，並通知
    警察機關處理，不得任意移動肇事汽車及現場痕跡證據，違
    反者處新臺幣3,000元以上9,000元以下罰鍰；前項駕駛人肇
    事致人死亡而逃逸者，吊銷其駕駛執照，並不得再考領；道
    路交通管理處罰條例第62條第3項、第4項分別定有明文。另
    按汽車駕駛人，有第35條第1項規定之情形者，應接受道路
    交通安全講習，道路交通管理處罰條例第24條第1項第2款亦
    定有明文。
  (二)本件異議人對於上揭酒後駕車及肇事致人受傷後逃逸等事實
    ，並不否認，並有台南縣警察局98年6月22日南縣警交字第
    M00000000號舉發違反道路交通管理事件通知單1份在卷可憑
    ，故異議人飲用酒類後，於上開時、地駕駛自小貨車肇事致
    人受傷後逃逸，事後經員警測試檢定有酒精濃度超過規定標
    準即吐氣所含酒精濃度每公升0.50毫克之事實，即堪認定。
    又異議人因上開酒後駕車及肇事致人受傷後逃逸等行為而犯
    涉刑法第185條之3、第185條之4等案件，另經臺灣臺南地方
    法院檢察署檢察官於98年7月31日以98年度偵字第10475號為
    緩起訴處分，諭知緩起訴期間1年，並應向公益團體支付處
    分金100,000元，緩起訴期間自98年8月20日起算，至99年8
    月19日期滿等情，有上開緩起訴處分書及臺灣高等法院被告
    前案紀錄表各1份附卷足憑，堪認屬實。
  (三)次按行政罰法第26條規定：「一行為同時觸犯刑事法律及違
    反行政法上義務規定者，依刑事法律處罰之。但其行為應處
    以其他種類行政罰或得沒入之物而未經法院宣告沒收者，亦
    得裁處之。前項行為如經不起訴處分或為無罪、免訴、不受
    理、不付審理之裁判確定者，得依違反行政法上義務規定裁
    處之。」又「其他種類行政罰」，係指違反行政法上之義務
    而應受裁罰性之不利處分，依行政罰法第二條規定，包括吊
    扣證照之處分。而探究上開規定之立法目的，一行為同時觸
    犯刑事法律及違反行政法上義務規定時，由於刑罰與行政罰
    同屬對於不法行為之制裁，而刑罰之懲罰作用較強，故依刑
    事法律處罰即足資警惕時，並無一事二罰再處行政罰之必要
    。且刑事法律處罰，由司法機關依法定程序為之，較符合正
    當法律秩序，應予優先適用；惟罰鍰以外之沒入或其他種類
    行政罰，因兼具維護公共秩序之作用，為達行政目的，行政
    機關得併予裁處。是汽車駕駛人經測試檢定酒精濃度超過規
    定標準及肇事致人受傷而逃逸等行為，如同時涉犯刑法第
    185條之3、第185條之4等公共危險罪嫌，依上開行政罰法第
    26 條第1項規定，道路交通主管處罰機關除得依該條項但書
    規定處以其他種類行政罰（例如吊扣、吊銷駕駛執照）外，
    應由管轄之地方法院檢察署依刑事案件程序處理，嗣後如無
    行政罰法第26條第2項所規定之經不起訴處分或為無罪、免
    訴、不受理、不付審理之裁判確定等事由，即不得依道路交
    通管理處罰條例第35條第1項第1款、第62條第3項等規定裁
    處行為人罰鍰之行政罰。
  (四)另檢察官為緩起訴處分者，得課被告予一定之負擔或指示，
    其中緩起訴之被告若依檢察官緩起訴處分命令，向公益團體
    繳納捐款，即係履行緩起訴處分之負擔，該等金錢給付，並
    得為民事強制執行名義，異議人因上開緩起訴處分而剝奪其
    財產權，主觀上前揭金錢給付義務亦具有強制性、懲罰性，
    雖不若易科罰金係以支付金錢作為自由刑之替代，惟經由緩
    起訴處分條件之履行使其免於遭檢察官發動起訴程序，仍具
    有替代刑罰之效果，實質上應屬於行政罰法第26條第1項所
    稱之「刑事法律處罰」，而有行政罰法第26條第1項「一事
    不二罰」規定之適用。異議人於緩起訴期間內，若有刑事訴
    訟法第253條之3第1項規定之情形，檢察官尚得依職權撤銷
    原處分，繼續偵查或起訴，是於緩起訴之猶豫期間內，異議
    人之刑事訴追程序仍未終局確定，必須受檢察官持續觀察，
    其緩起訴處分一旦經檢察官撤銷，並依法追訴，法院仍得依
    審理結果，為異議人有罪科刑之裁判，另異議人先前所繳納
    之緩起訴處分金，依刑事訴訟法第253條之3第2項規定，乃
    不得請求返還或賠償，是於緩起訴期間未確定期滿前，其「
    刑事法律處罰」尚未告確定，就其酒後駕車之行為，自無從
    依道路交通管理處罰條例第35條第8項規定就其與「本條例
    第九十二條第三項所訂最低罰鍰基準規定」相較，是依行政
    罰法第26條之立法意旨，在緩起訴處分尚未實質確定前（即
    緩起訴猶豫期間經過而未經撤銷），行政機關尚無得為行政
    裁罰之餘地。
  (五)再者，行政罰法第26條第2項雖以應受行政罰之行為如經不
    起訴處分或為無罪、免訴、不受理、不付審理之裁判確定者
    ，始得另為裁決處罰，未明文包括緩起訴處分在內，但考其
    緩起訴處分之性質，實屬於附條件之便宜不起訴處分，而於
    緩起訴之條件成就後，始發生如同確定不起訴處分之禁止再
    訴效力，故於緩起訴之猶豫期間屆滿，復未經撤銷緩起訴時
    ，緩起訴即發生如同確定之不起訴處分之效力，此時，行為
    人即已終局的不受刑事法律之訴追，該緩起訴處分即具實質
    之禁止再訴之確定力，原處分機關於此時再為裁決，行為人
    無同時遭到行政處罰及刑事訴追之危險，因此，解釋上行政
    罰法第26條第2項之規定應包括條件成就之緩起訴處分之情
    形在內，因此酒後駕車同時觸犯公共危險犯行，行為人雖經
    緩起訴處分，然於緩起訴處分期間屆滿前，行為人隨時有受
    撤銷緩起訴再受刑事追訴之風險，行政機關自不得就同一事
    由裁處行為人罰鍰處分，以免行為人受有一事二罰之危險（
    臺灣高等法院96年法律座談會刑事類提案第36號審查意見、
    臺灣高等法院98年度交抗字1076號裁定、臺灣高等法院臺南
    分院98年度交抗字第116號裁定參照），從而不論將緩起訴
    處分定義為何種性質，於緩起訴期間未屆滿前，行為人都有
    隨時受撤銷緩起訴再受刑事追訴之風險，行政機關不得就同
    一事由裁處行為人罰鍰處分，交通法庭亦同（臺灣高等法院
    暨所屬法院98年度法律座談會刑事類第24號結論參照）。
  (六)準此，本件異議人既因同一交通違規事實，經臺灣臺南地方
    法院檢察署檢察官為上開緩起訴處分，緩起訴期間定為1年
    ，並經檢察官命向指定之公益團體支付1000,000元等情，有
    臺灣高等法院被告全國前案紀錄表1份附卷可憑。則移送機
    關不得於緩起訴之猶豫期間內（即99年8月19日前），對同
    一行為再課以行政罰鍰。從而，移送機關於上開緩起訴猶豫
    期間內（98年12月14日），依道路交通管理處罰條例第35條
    第1項第1款、第62條第3項等規定，分別裁處異議人罰鍰34,
    500元、6,000元，合計40,500元部分，自有未洽。異議人此
    部分之異議，為有理由。
  (七)原處分對於異議人酒後駕車部分之處罰，係基於單一違規行
    為，依據同一法律規定（道路交通管理處罰條例第35條第1
    項第1款、第24條第1項第2款）所為之處罰，其處罰方式雖
    有三種，然實際則為單一處分，無法割裂；而原處分對異議
    人肇事致人受傷而逃逸行為之處罰，亦基於單一違規行為，
    依據同一法律規定（道路交通管理處罰條例第62條第3項、
    第4項）所為之處罰，其處罰方式雖有二種，然實際則為單
    一處分，無法割裂；故異議人雖僅就原處分裁處罰鍰之部分
    聲明異議，惟因罰鍰、吊銷駕駛執照及施以道路交通安全講
    習部分與交通違規行為是否存在既無從分離，法院自應予以
    審理。否則，如法院審理結果，認交通違規行為不存在，則
    僅能將原處分關於罰鍰部分予以撤銷改判，其餘部分因認未
    經聲明異議而確定，致生無交通違規行為，而遭處吊銷駕駛
    執照及施以道路交通安全講習之不合理現象（臺灣高等法院
    暨所屬法院98年度法律座談會刑事類第23號結論亦同此見解
    可資參照），因此，本院自應就原處分全部加以審查，合先
    敘明。查，移送機關另裁處異議人吊銷駕駛執照、一年內禁
    考及道安講習等處分部分，異議人雖未聲明異議，本院仍應
    就原處分全部加以審查，已如前述，而上開處分係罰鍰以外
    對於預防再犯之行政罰，乃為抑止酒後駕車及肇事後棄傷者
    不顧等不法行為，維護道路交通用路權人之生命、身體之安
    全法益，依行政罰法第26條第1項但書之規定，得裁處之，
    因此，就此部分所為之異議，並無理由，應予駁回。
  (八)綜上所述，原處分合計裁處異議人罰鍰40,500部分，並未查
    明本件緩起訴處分尚未確定，逕適用道路交通管理處罰條例
    第35條第1項第1款、第62條第3項等規定，為上開罰鍰之裁
    處，尚非有當。異議意旨雖未指摘及此，惟原處分既有上開
    不當，自應撤銷，並由本院自為裁定如主文第1項所示。至
    於原處分關於吊銷駕駛執照、1年內禁考、施以道安講習等
    處分部分，異議並無理由，應予駁回。又本件經本院撤銷之
    罰鍰部分，應由移送機關於緩起訴期間屆滿或緩起訴遭撤銷
    後，再依「緩起訴有無遭撤銷」分別為適當之裁處，併予敘
    明。
四、據上論結，依道路交通管理處罰條例第87條第2項、道路交
    通案件處理辦法第19條、第20條前段，裁定如主文。
中    華    民    國    99    年    2     月    26    日
                    交通法庭    法  官  陳淑勤
以上正本證明與原本無異。
如不服本裁定，應於送達後5日內，向本院提出抗告狀。
                                書記官  謝國欽
中    華    民    國    99    年    2     月    26    日

司法院資訊處製作；財團法人民間司法改革基金會備份。
